【裁判字號】    88,自,438
【裁判日期】    890406
【裁判案由】    侵占
【裁判全文】
臺灣臺南地方法院刑事判決                          八十八年度自字第四三八號
    自  訴  人  乙○○
    被      告  丁○○
右列被告因侵占等案件，經自訴人提起自訴，本院判決如左：
    主  文
丁○○意圖為自己不法之所有，而侵占對於業務上所持有之物，處有期徒刑貳年。
    事  實
一、緣丁○○與乙○○兩人自民國八十六年底開始合夥各出資新台幣（下同）一百八
    十萬元合計資本額三六０萬元，並以借得之宏瑋營造股份有限公司牌照向台南縣
    將軍鄉公所先後標包（一）將軍鄉濱海休閒活動中心興建工程（即馬沙溝活動中
    心）、（二）源頭村公共廁所改善工程、（三）將軍鄉將軍公有零售市場新建工
    程（即將軍市場工程）、（四）將軍鄉將富村部落多功能活動中心新建工程（即
    將富村活動中心工程），丁○○另為合夥事務之執行人為執行業務之人，八十七
    年三月一日乙○○為證明合夥暨證明業巳出資一八０萬元，二人乃共同訂立「共
    同承包工程之合約書」一紙，乙○○並簽發票號０三九八五一號、金額一百八十
    萬元之本票一紙予丁○○。詎丁○○受任處理合夥事務，竟意圖為自己不法之所
    有，將明知為虛偽不實之支出項目（如附表一所示）登載於其業務上作成之帳冊
    ，進而易持有為不法所而之犯意，侵占其業務上所持有之合夥款項總計三百五十
    五萬一千一百二十三元（詳如附表一所示），嗣經乙○○自丁○○取得帳冊查閱
    後，始悉上情。
    理  由
一、訊據被告就與自訴人合夥各出資一百八十萬元，並以借得之宏瑋營造股份有限公
    司牌照向台南縣將軍鄉公所先後標包（一）將軍鄉濱海休閒活動中心興建工程（
    即馬沙溝活動中心）、（二）源頭村公共廁所改善工程、（三）將軍鄉將軍公有
    零售市場新建工程（即將軍市場工程）、（四）將軍鄉將富村部落多功能活動中
    心新建工程（即將富村活動中心工程）等四件工程，並為合夥事務之執行人，自
    訴狀後所附之帳冊為其親自製作無訛等情，固不否認，惟矢口否認有上開犯行，
    惟辯稱部分工程仍在施作當中，尚未通過業主之估驗，可能造成合夥事業虧損，
    故應於全部工程完工後，方能與自訴人進行合夥事業之結算，在合夥未能清算之
    前，帳目並未確定，被告並無侵占可言，又自訴人所取得之帳冊，並非全部之帳
    目，伊並未偽造云云。
二、經查右開事實業據自訴人指訴人歷歷，復有自訴人所提附於自訴狀後由被告製作
    之帳冊在卷可稽，另被告與自訴人所共同合夥承作之上開四項工程，均已全部完
    峻，被告並已領畢全部工程款，此為被告於本院八十九年二月二十四日審理時所
    自承在卷，並有台南縣將軍鄉檢送上開四項工程之驗收證明書、領款收據、納入
    預算證明及領款收據在卷可參。另被告對自訴人所指合夥帳冊所記載支出明細中
    ：
（一）將軍鄉濱海休閒活動中心興建工程部分：
1.自證二號第一頁編號１記載支出予甲方五十萬元，此項支出毫無正確名稱且亦缺受
  款人所出具之原始會計憑證。
2.自證二號第一頁編號３記載支出勞工安全衛生費一一三０七元、第二頁編號２５記
  載支出保險費九００三元（細目則在第廿一頁編號２５）、第二頁編號２７記載支
  出環保費用一五七五０元（細目則在第廿一頁編號２７）、第二頁編號２８記載支
  出貼水電費八０００元（細目則在第廿一頁編號２８）、第二頁編號３１記載支出
  工程指示牌五五００元（細目則在第廿一頁編號３１，被告在上開第（一）至（四
  ）項工程中僅於第（三）項將軍鄉將軍公有零售市場新建工程有做工程指示牌），
  被告就上開五筆支出合計四九五六０元應取得受款單位所出具之原始會計憑證，然
  被告卻無法提出該等憑證以實其支出。
3.自證二號第二頁編號５支付予乙○○工錢係記載三六七八八九元，其中
  有八０一一０元係告重複計算支出。
4.自證二號第二頁編號１３支付吊磚係記載八一五三０元，實則其中有二一０九八元
  係遭被告重複計算支出。
5.自證二號第二頁編號２０之板模原始支出金額九七二四００元中浮報營業稅二四三
            一０元、就編號２１之鐵工原始支出金額六五七八００元中浮報營業稅
            一六四四五元之情，合計被告就該兩項乃浮報了四０七七五元。
（二）關於源頭村公共廁所改善工程部分：
1.自證三號第一頁編號１６記載支出予甲方七萬元（另參照該號證物第二頁細目帳編
  號１６），此項支出無正確名稱且亦缺受款人所出具之原始會計憑證。
2.自證三號第一頁編號２記載支出工程指示牌五五００元（細目則在第二頁編號２）
  、第一頁編號３記載支出保險費一七六一元（細目則在第二頁編號３）、第一頁編
  號１５記載支出空污費二０００元（細目則在第二頁編號１５）、第一頁編號１７
  記載支出勞工安全衛生費二三二八元（細目則在第二頁編號１７），被告就上開四
  筆支出合計一一五八九元應取得受款單位所出具之原始會計憑證，然被告卻無法提
  出該等憑證以實其支出。
3.自證三號第一頁編號５記載支出紅磚費用為九二九三元，然依自證三號第四頁編號
  ５之紅磚細目帳則紅磚原始支出僅五七五０元，然被告在帳冊上卻故將紅磚原始支
  出浮算成八八五０元、加計五％營業稅後即成九  二九三元，故被告就此顯係浮報
  了三二五五元。
4.自證三號第一頁編號８記載支出沙及級配一九六九八元，然被告就該金額中之四月
  十七日沙三五００元、四月卅日沙二一００元等兩筆合計五六００元支出則未能提
  出任何受款單位所出具之原始會計憑證以實其支出。
（三）將軍鄉將軍公有零售市場新建工程（即將軍市場工程）及將軍鄉將富村部
      落多功能活動中心新建工程（即將富村活動中心工程）（被告將此兩件工程合
      在一起做帳）部分：
1.自證四號第二頁編號３０記載支出予甲方一五０萬元，此項支出無正確名稱且亦缺
  受款人所出具之原始會計憑證。
2.自證四號第一頁編號１記載整地支出三０四五０元（細目則在第三頁編號１）、自
  證四號第一頁編號２記載鑑界支出五０００元（細目則在第三頁編號２，此係應由
  鄉公所負責鑑界之事項致被告根本不需且也未曾支出該鑑界費用）、自證四號第一
  頁編號１２記載鑽井支出八四００元中之馬達支出三一五０元、自證四號第二頁編
  號３１記載驗消防支出二六二五０元、自證四號第二頁編號３２記載保險費支出二
  八一二六元（細目則在第三頁編號３２）、自證四號第二頁編號３３記載勞工安全
  衛生費支出四二一九一元，被告就上開六筆支出合計一三五一六七元並未取得受款
3.自證四號第一頁編號４支付予乙○○工錢係記載六五九三六九元，則其中有一三０
  七三元係遭被告重複計算支出。
4.自證四號第一頁編號６鐵之支出記載為五四二０三三元，被告就此係不實浮報一八
    ００九元。
5.自證四號第一頁編號１３記載支出水電0000000元，依自證四號第十五頁編
  號１３水電之細目帳則其中電錶箱增大工料費一九八二四０  元、增設逃生設備一
  九六六０元等兩項根本不在本件承包工程範圍內，被告卻不實地將該兩項鄉公所自
  行支出之合計二一七九００元、加計營業稅即為二二八七九五元之款項列為係本件
  工程所支出之款項而予浮報；依自證四號第十五頁編號１３水電之細目帳，則被告
  記載係支出予水電小包商甲○○九十五萬元，然就該九十五萬元則水電小包商甲○○曾開出七十萬元金額之發票予被告、另提供餘額廿五萬元之工資清冊予被告列報
  為工資支出，就水電小包商甲○○所開出之七十萬元發票則被告實際上僅補貼二％
  之營業稅予水電小包商甲○○而被告帳冊上卻不實地浮報為補貼五％之營業稅致浮
  報了二一０００元、另就水電小包商甲○○所提供之廿五萬元工資清冊則由於係屬
  工資致無五％營業稅之支出而被告帳冊上卻亦不實地浮報為支出五％之營業稅而浮
  報了一二五００元，基上，則被告在水電乙項合計又不實浮報了二六二二九五元。
6.自證四號第一頁編號２５記載支出油漆一六八０００元，該十六萬元款項中之一萬
  二千元，實是被告私下向承作油漆之丙○○所借，故被告不實地浮報為本件之油漆
  支出。
7.自證四號第一頁編號２７記載支出予板模工七八二九三三元中之三七二八二五元、
  編號２８之鐵工支出中之二０七一二五元不得加計五％之營業稅，然被告在帳冊上
  就上開兩項金額卻仍加計五％之營業稅列計支出，是被告就編號２７之板模工支出
  浮列了一八六四一元之營業稅、就編號２８之鐵工支出浮列了一０三五六元之營業
  稅，合計浮列二八九九七元並予侵占。
8.自證四號第二頁編號３５記載保固金支出為八八五一二五元（細目帳詳自證四號第
  三頁編號３５）。然將軍鄉公所所扣留之保固金僅為工程款之一％，而將軍鄉將軍
  公有零售市場新建工程（即將軍市場工程）之工程款為0000000元、將軍鄉
  將富村部落多功能活動中心新建工程（即將富村活動中心工程）之工程款為000
  0000元，將軍鄉公所就兩件工程合計僅扣留保固金八三七一０元，然被告在帳
  冊上卻不實地記載該兩件工程之保固金為八八五一二五元之鉅，則被告顯然多報八
  ０一四一五元保固金支出款至明。
  總計浮報支出三百五十五萬一千一百二十三元之數額一節並無異議，另被告身為合
  夥事業務之執行人，並記載合夥事業之帳冊，並已將工程款全部受領完畢，有如前
  述，而被告於本院於審理中，經本院數次要求被告提出上開款項合法支出憑證，亦
  未見其提出，足證上開自訴人所指帳目不合處，確屬被告明知為不實之事項，而將
  之登載於業務上所作成之帳冊，再該三百五十五萬一千一百二十三元，係由屬合夥
  財產之工程款收入中所支出，應原屬合夥財產，為自訴人及被告所共同公有，被告
  無法將之任意處分，本件被告將上開款項記載支出，卻乃無法證明係為合夥事務所
  支出，足證被告已將之侵吞入己，至於合夥事務是否經清算完畢，僅屬事後兩造得
  請求盈餘分配之問題，被告既將上開款項侵吞入，其行為自已構成侵占犯行，被告
  以上開情節置辯，並無從解免其侵占犯行。另被告雖辯稱上開帳冊為其私人所登記
  ，尚非為正式之帳冊，然查本件經本院審理數月，被告亦未提出任何所謂「正式帳
  冊」以實其說，可見上開所辯，亦屬卸責之詞，並不可採，是本件事證己臻明確，
  被告犯行洵堪認定。
三、核被告所為係犯刑法第二百十五條之業務登載不實罪及同法第三百三十六條第二
    項之業務侵占罪。被告所犯上開二罪間，有方法結果之牽連關係，應從一重之業
    務侵占罪處斷。爰審酌被告犯罪之動機、目的、手段，審理期間一再狡飾犯行，
    不知悔改，犯後態度不佳等一切情狀，量處如主文所示之刑，以資懲儆。
據上論斷，應依刑事訴訟法第三百四十三條、第二百九十九條第一項前段、刑法第三
第二百十五條、第五十五條，罰金罰鍰提高標準條例第一條前段，判決如主文。
中    華    民    國      八十九    年      四        月        六      日
                              臺灣臺南地方法院刑事第二庭
                                    法  官   鄧希賢
右正本證明與原本無異。
如不服本判決，應於判決送達後十日內向本院提出上訴狀( 應附繕本 )。
                                    書記官   陳美蓉
中    華    民    國      八十九    年      四        月        六      日
附表：
（一）關於將軍鄉濱海休閒活動中心興建工程（即馬沙溝活動中心）
      金額：六十九萬一千五百四十三元
      1.自證二號第一頁編號１記載支出予甲方五十萬元。
      2.自證二號第一頁編號３記載支出勞工安全衛生費一萬一千三百零七元、第二
        頁編號（２５）記載支出保險費九千零三元、第二頁編號（２７）記載支出
        環保費用一萬五千七百五十元、第二頁編號２８記載支出貼水電費八千元、
        第二頁編號３１記載支出工程指示牌五千五百元，上開五筆合計四萬九千五
        百六十元。
      3.自證二號第二頁編號５支付予乙○○工錢三十六萬七千八百八十九元中之八
        萬零一百一十元。
      4.自證二號第二頁編號１３支付吊磚八萬一千五百三十一元中之二萬一千零九
        十八元。
      5.自證二號第二頁編號２０支付板模一百零二萬一千零二十元中之二萬四千三
        百一十元。編號２１支付鐵工六十九萬零六百九十元中之一萬六千四百四十
        五元，上開兩筆合計四萬零七百七十五元元。
（二）關於源頭村公共廁所改善工程：
      金額九萬零七百二十四元
      1.自證三號第一頁編號１６記載支出予甲方七萬元。
      2.自證三號第一頁編號２記載支出工程指示牌五千五百元、第一頁編號３記載
        支出保險費一千七百六十一元、第一頁編號１５記載支出空污費二千元、第
        一頁編號１７記載支出勞工安全衛生費二三二八元，上開四筆合計一萬一千
        五百八十九元。
      3.自證三號第一頁編號５記載支出紅磚費用九千二百九十三元中之三千二百五
        十五元。
      4.自證三號第一頁編號８記載支出沙及級配一萬九千六百九十八元中之五千八
        百八十元  。
（三）將軍鄉將軍公有零售市場新建工程（即將軍市場工程）及將軍鄉將富村部
      落多功能活動中心新建工程（即將富村活動中心工程）：
      金額：二百七十六萬八千八百五十六元
      1.自證四號第二頁編號３０支出予甲方一百五十萬元。
      2.自證四號第一頁編號１記載整地支出三萬零四百五十元、自證四號第一頁編
        號２記載鑑界支出五千元、自證四號第一頁編號１２記載鑽井支出八千四百
        元中之馬達支出三千一百五十元、自證四號第二頁編號３１記載驗消防支出
        二萬六千二百五十元、自證四號第二頁編號３２記載保險費支出二萬八千一
        百二十六元、自證四號第二頁編號３３記載勞工安全衛生費支出四萬二千一
        百九十一元，上開六筆合計十三萬五千一百六十七元。
      3.自證四號第一頁編號４支付予乙○○工錢記載六十五萬九九千三百六十元中
        之一萬三千零七十三元。
      4.自證四號第一頁編號６鐵之支出記載五十四萬二千零三十三元中之一萬八千
        零九元。
      5.自證四號第一頁編號１３記載支出水電一百二十二萬六千二百九十五元中之
        二十六萬二千二百九十五元。
      6.自證四號第一頁編號２５記載支出油漆一十六萬八千元中之一萬二千六百元
        。
      7.自證四號第一頁編號２７記載支出予板模工七十八萬二千九百三十三元中之
        一萬八千六百四十一元、編號２８記載支出予鐵工四十三萬四千九百六十三
        元中之一萬零三百五十六元，上開兩筆合計二萬八千九百九十七元。
      8.自證四號第二頁編號３５記載保固金支出八十八萬五千一百二十五元中之八
        十萬零一千四百一十五元。


司法院資訊處製作；財團法人民間司法改革基金會備份。
